臺灣高等法院刑事判決
109年度原上訴字第157號
上  訴  人  臺灣桃園地方檢察署檢察官  
被      告  陳建華



指定辯護人  本院公設辯護人李廣澤
上列上訴人因被告洗錢防制法等案件，不服臺灣桃園地方法院10
9年度審原金訴字第20號，中華民國109年10月20日第一審判決（
起訴案號：臺灣桃園地方檢察署108年度偵字第11484號），提起
上訴，本院判決如下：
    主  文
原判決撤銷。
陳建華幫助犯詐欺取財罪，處拘役肆拾日，如易科罰金，以新臺
幣壹仟元折算壹日。
    事  實
一、陳建華基於掩飾特定犯罪所得之去向及縱他人以其金融帳戶
    實施詐欺取財，亦不違其本意之幫助詐欺取財之犯意，先於
    民國105年4月間某日，在桃園市桃園區某處，向不知情之胞
    弟陳建忠（所涉幫助詐欺取財犯行，業經臺灣新竹地方檢察
    署以107年度偵緝字第406號為不起訴處分確定）借用其所申
    辦中華郵政股份有公司帳號：000-00000000000000號帳戶，
    再於105年6月15日前某日將上開郵局帳戶之金融卡、存摺、
    密碼交予「張榕祐」及其所屬真實姓名年籍不詳之詐欺集團
    成員。嗣詐欺集團成員取得上開帳戶之金融卡、存摺及密碼
    後，即與其所屬詐欺集團成員，共同意圖為自己不法之所有
    ，基於詐欺取財之犯意聯絡，於105年6月15日晚間7時許，
    冒用承辦英語檢定考試人員致電劉傳立佯稱其重複登記報名
    ，需至ATM操作退還報名費云云，致劉傳立陷於錯誤，於同
    日晚間9時19分許匯款新臺幣(下同)2萬9,985元、於同日晚
    間9時43分許存款2萬9,985、於同年月16日凌晨0時11分許匯
    款2萬9,980元、於同年月16日凌晨0時15分許匯款2萬9,985
    元、於同年月16日凌晨0時33分許存款2萬9,985元至上開郵
    局帳戶內。嗣劉傳立發覺受騙後報警處理，始循線查悉上情
    。
二、案經被害人劉傳立訴由新北市政府警察局三峽分局報請臺灣
    新北地方檢察署檢察官，陳請臺灣高等檢察署檢察長核轉臺
    灣桃園地方檢察署檢察官偵查起訴。
　　理  由
一、本件犯罪事實業據被告陳建華於原審及本院均坦承不諱，復
    經告訴人劉傳立指訴明確，核與證人陳建忠、江小玲所述相
    符，且有報案紀錄（通報單）、金融機構交易明細可憑，被
    告犯行可以認定，應予論罪科刑。
二、論罪科刑：
（一）核被告所為，係犯刑法第30條第1 項、第339 條第1 項之
      幫助詐欺取財罪。又被告以幫助他人犯罪之意思而參與犯
      罪構成要件以外之行為，為詐欺取財罪之幫助犯，爰依刑
      法第30條第2 項之規定，減輕其刑。
（二）被告前因施用毒品案件，經原審以107 年度審原訴字第60
      號判決判處有期徒刑6 月、3 月，定應執行有期徒刑8月
      確定，於108 年11月12日有期徒刑執行完畢，有本院被告
      前案紀錄表在卷可查。被告本案之犯罪時間係105年4月間
      至同年6月15日期間之某日，於本案並不符合「受有期徒
      刑執行完畢後5 年內，故意再犯本件有期徒刑以上之罪」
      之要件，不得論以累犯。
三、不另為無罪諭知部分：
（一）公訴意旨另認被告對於上開帳戶資料可能因而掩飾、隱匿
      洗錢防制法第3 條第2 款所列之特定犯罪所得，或使犯洗
      錢防制法第3 條第2 款所列之特定犯罪所得者逃避刑事追
      訴，而移轉或變更該款所列不法犯罪所得一事，有所預見
      ，仍不違背其本意，基於洗錢之不確定故意，而為提供上
      開帳戶之提款卡及密碼予他人使用之行為，其後被害人因
      遭詐欺正犯施用詐術，陷於錯誤，而依指示匯款至上開帳
      戶內，旋遭提領一空，被告所為成功掩飾、隱匿洗錢防制
      法第3 條第2 款所列之特定犯罪所得，並使犯洗錢防制法
      第3 條第2 款所列之特定犯罪所得者逃避刑事追訴，而移
      轉或變更該款所列不法犯罪所得。因認被告涉犯洗錢防制
      法第14條第1 項之洗錢罪嫌等語。
（二）惟按洗錢防制法所稱洗錢，指下列行為：一、意圖掩飾或
      隱匿特定犯罪所得來源，或使他人逃避刑事追訴，而移轉
      或變更特定犯罪所得。二、掩飾或隱匿特定犯罪所得之本
      質、來源、去向、所在、所有權、處分權或其他權益者。
      三、收受、持有或使用他人之特定犯罪所得，洗錢防制法
      第2 條定有明文，觀諸洗錢防制法第2 條之修法理由略以
      ：「修正原第2 款規定，移列至第3 款，並增訂持有、使
      用之洗錢態樣，例如：1.知悉收受之財物為他人特定犯罪
      所得，為取得交易之獲利，仍收受該特定犯罪所得；2.專
      業人士（如律師或會計師）明知或可得而知收受之財物為
      客戶特定犯罪所得，仍收受之。爰參酌英國犯罪收益法案
      第7 章有關洗錢犯罪釋例，縱使是公開市場上合理價格交
      易，亦不影響洗錢行為之成立，判斷重點仍在於主觀上是
      否明知或可得而知所收受、持有或使用之標的為特定犯罪
      之所得。」並無一語提及販賣帳戶者當然應受洗錢防制法
      之規範。又洗錢防制法第14條第1 項之洗錢罪，旨在防止
      特定犯罪不法所得之資金或財產，藉由洗錢行為轉換成為
      合法來源之資金或財產，切斷資金與當初犯罪行為之關聯
      性，隱匿犯罪行為或該資金不法來源或本質，使偵查機關
      無法藉由資金之流向追查犯罪者，因此行為人於主觀上就
      所欲掩飾、隱匿之不法所得係源於「特定犯罪」即應有所
      認知，並有積極為掩飾、隱匿該特定犯罪所得之客觀行為
      ，始屬洗錢罪所欲處罰之範疇。而提供他人帳戶者，並非
      於知悉他人實施詐欺取財後，另基於為掩飾、隱匿犯罪所
      得之犯意，而為上揭提供之行為，是其提供帳戶之行為本
      身除構成幫助犯詐欺取財罪外，尚難併依洗錢罪論處。最
      高法院108年度台上大字第3101號大法庭裁定即揭稱：「
      提供金融帳戶提款卡及密碼之行為人，因已失去對自己帳
      戶之實際管領權限，若無配合指示親自提款，即無收受、
      持有或使用特定犯罪所得之情形，且無積極之移轉或變更
      特定犯罪所得之行為，故非屬洗錢防制法第2條第1款、第
      3款所稱之洗錢行為。又同條第2款之掩飾、隱匿行為，目
      的在遮掩、粉飾、隱藏、切斷特定犯罪所得與特定犯罪間
      之關聯性，須與欲掩飾、隱匿之特定犯罪所得間具有物理
      上接觸關係（事實接觸關係）。而提供金融帳戶提款卡及
      密碼供他人使用，嗣後被害人雖匯入款項，然此時之金流
      仍屬透明易查，在形式上無從合法化其所得來源，未造成
      金流斷點，尚不能達到掩飾或隱匿特定犯罪所得之來源、
      去向及所在之作用，須待款項遭提領後，始產生掩飾、隱
      匿之結果，若無參與後續之提款行為，即非同條第2款所
      指洗錢行為，無從成立一般洗錢罪之直接正犯。」基此，
      被告於本案提供上開帳戶予他人使用之行為，自不構成洗
      錢防制法第14條第1項之洗錢罪，此部分原應為被告無罪
      之諭知，惟公訴意旨認此部分若成立犯罪，與前揭經本院
      認定有罪之幫助詐欺取財罪之間，具有想像競合犯之裁判
      上一罪關係，爰不另為無罪之諭知。
（三）至被告於本案提供上開帳戶予他人使用之行為，雖不構成
      洗錢防制法第14條第1項之洗錢罪，然是否成立同條項洗
      錢罪之幫助犯？就此，最高法院108年度台上大字第3101
      號大法庭裁定另揭稱：「特定犯罪之正犯實行特定犯罪後
      ，為掩飾、隱匿其犯罪所得 財物之去向及所在，而令被
      害人將款項轉入其所持有、使用之他人金融帳戶，並由該
      特定犯罪正犯前往提領其犯罪所得款項得手，因已造成金
      流斷點，該當掩飾、隱匿之要件，該特定犯罪正犯自成立
      一般洗錢罪之正犯。如提供金融帳戶之行為人主觀上認識
      該帳戶可能作為對方收受、提領特定犯罪所得使用，對方
      提領後會產生遮斷金流以逃避國家追訴、處罰之效果，仍
      基於幫助之犯意，提供該帳戶之提款卡及密碼，以利洗錢
      之實行，應論以一般洗錢罪之幫助犯」。茲查，近年來詐
      欺事件恆傳，政府相關機關為防止民眾遭到詐欺集團成員
      矇騙致生損害，透過各種宣傳途徑，經常灌輸民眾當前詐
      欺集團慣用之詐欺手法，庶免民眾受害上當。其中借用他
      人之金融帳戶，作為詐欺集團向被害人取得錢財之工具，
      一般智慮健全者大都能理解知曉，並提高防範不任意將其
      個人金融帳戶借予他人使用，避免遭到詐欺集團利用其金
      融帳戶資為詐欺取財之工具。然而，「洗錢」為專業用語
      ，涉及複雜之金融及法律概念，除非有較高學歷或豐富社
      會經驗者，一般市井民眾通常無法充分明白理解知曉「洗
      錢」之概念及其範疇。從而，一般民眾提供金融帳戶（存
      摺、提款卡）予不熟識之人，其主觀上或有詐欺集團可能
      會利用其提供之金融帳戶，作為向他人詐欺取財工具之直
      接故意或不確定故意，但若謂提供金融帳戶之行為人主觀
      上均已認識該帳戶可能作為對方收受、提領特定犯罪所得
      使用，對方提領後會產生遮斷金流以逃避國家追訴、處罰
      之效果者，可謂強人所難。因此，提供金融帳戶（存摺、
      提款卡）予不熟識之人使用，因該行為人主觀上已有該金
      融帳戶可能淪為詐欺集團資為向他人詐欺取財時使用之直
      接故意或不確定故意，若果如其然，該帳戶終淪為詐欺集
      團詐欺取財之工具時，法院對該提供金融帳戶之行為人論
      以幫助詐欺取財罪，於法有據，且合理合情。但尚非即得
      對該提供金融帳戶之行為人同時論以洗錢罪之幫助犯，或
      與證據主義法則及無罪推定原則有違。本案被告為僅有國
      小教育程度之山地原住民同胞，自幼喪父，在單親家庭成
      長，欠缺充足教養，其理解辨別事理之能力較為低弱，依
      其客觀上所具備之教育、成長條件，若謂其於提供金融帳
      戶時，主觀上已認識該帳戶可能作為對方收受、提領特定
      犯罪所得使用，對方提領後會產生遮斷金流以逃避國家追
      訴、處罰之效果，猶仍基於幫助之犯意，提供該帳戶之提
      款卡及密碼，以利洗錢之實行，可謂強他所難，殊非法理
      之平。遑論，洗錢防制法第14條第1項之洗錢罪之法定刑
      為七年以下有期徒刑，併科新臺幣（下同）5百萬元以下
      罰金，係刑度不輕之罪。而被告所提供之金融帳戶為其胞
      弟陳建忠所有，依目前我國對金融帳戶管理之嚴謹程度而
      言，要追查金融帳戶之開戶人資料，輕而易舉。若被告已
      理解其所提供之金融帳戶，日後可能淪為詐欺集團犯特定
      犯罪後遮斷金流以逃避國家追訴、處罰之工具，其本人與
      其胞弟陳建忠可能將因提供金融帳戶而遭處以重刑者，衡
      情其斷不可能因極小獲利，率而引禍上身。訊之被告否認
      有幫助犯洗錢罪之犯意，依檢察官提出之事證，尚不足證
      明被告有此部分犯罪之直接故意或不確定故意，基於罪移
      惟輕，有利歸被告原則，本院自不得遽入於洗錢防制法第
      14條第1項洗錢罪之幫助犯，併此敘明。
四、撤銷改判之理由：
（一）受有期徒刑之執行完畢，或受無期徒刑或有期徒刑一部之
      執行而免除後，五年內故意再犯有期徒刑以上之罪者，為
      累犯，刑法第47條第1項有明文規定。本案被告前固因施
      用毒品案件，經原審以107 年度審原訴字第60號判決判處
      有期徒刑6 月、3 月，定應執行有期徒刑8月確定，於108
       年11月12日有期徒刑執行完畢，有本院被告前案紀錄表
      在卷可查，經查其本案之犯罪時間係105年4月間至同年6
      月15日期間之某日，於本案被告並不符合「受有期徒刑執
      行完畢後5 年內，故意再犯本件有期徒刑以上之罪」之累
      犯要件，乃原審未察，誤論以累犯（但未加重其刑），即
      有違誤。
（二）一般洗錢罪與特定犯罪係不同構成要件之犯罪，特定犯罪
      僅係洗錢行為之 「不法原因聯結」，而非該罪之構成要
      件行為，特定犯罪之既遂與否和洗錢行為之實行間，不具
      有時間先後之必然性，只要行為人實行洗錢行為，在後續
      因果歷程中可以實現掩飾、隱匿特定犯罪所得之效果，即
      得以成立一般洗錢罪，並不以「特定犯罪已發生」或「特
      定犯罪所得已產生」為必要。乃原審判決理由竟記載「洗
      錢犯罪之成立，既係以先有特定犯罪成立、產生特定犯罪
      所得為前提，之後始有加以掩飾或隱匿之洗錢犯罪可言；
      若行為人所實施之行為，已構成前階段特定犯罪之正犯或
      共犯，自應直接論以該特定犯罪之罪名，而無另構成洗錢
      犯罪之餘地」（見判決書第3頁倒數第9行至同頁倒數第5
      行），亦有可議。　　
（三）綜上，檢察官提起本件上訴，指稱被告除犯幫助詐欺取財
      罪外，同時另應成立洗錢防制法第14條第1項之洗錢罪，
      雖不足採。但原判決既有上述違誤可議之處，然屬不能維
      持，本院爰予以撤銷改判。
（四）爰審酌被告將上開帳戶之存摺、提款卡及密碼提供予他人
       使用，以此方式幫助該他人從事詐欺取財之犯行，造成
      犯罪偵查追訴的困難性，危害交易秩序與社會治安，並致
      告訴人遭詐取金錢，侵害財產法益，惟念及被告犯後坦承
      犯行，態度尚可，然未與告訴人達成和解，兼衡其僅國小
      學歷，自幼喪父，欠缺完整教養，入監前從事水電工作，
      月薪2 萬8 千元等一切情狀，量處如主文所示之刑，並諭
      知如易科罰金折算標準。　　
據上論斷，應依刑事訴訟法第369條第1項前段、第364條、第299
條第1項前段，刑法第30條第1項、第339條第1項、第41條第1項
前段，判決如主文。
本案經檢察官陳書郁提起公訴，檢察官周芝君提起上訴，檢察官
周慶華到庭執行職務。
中　　華　　民　　國　　109 　年　　12　　月　　31　　日
            刑事第二庭   審判長法　官 周盈文(兼受命法官)
                               法　官 郭豫珍
                               法　官 錢建榮
以上正本證明與原本無異。
檢察官如不服本判決，應於收受送達後20日內向本院提出上訴書
狀，其未敘述上訴之理由者並得於提起上訴後20日內向本院補提
理由書（均須按他造當事人之人數附繕本）「切勿逕送上級法院
」。
                               書記官 蔡慧娟　　　　　
中　　華　　民　　國　　109 　年　　12　　月　　31　　日
附錄：本案論罪科刑法條全文
中華民國刑法第30條（幫助犯及其處罰）
幫助他人實行犯罪行為者，為幫助犯。雖他人不知幫助之情者，
亦同。
幫助犯之處罰，得按正犯之刑減輕之。
中華民國刑法第339條第1項（普通詐欺罪）
意圖為自己或第三人不法之所有，以詐術使人將本人或第三人之
物交付者，處 5 年以下有期徒刑、拘役或科或併科 50 萬元以
下罰金。
以前項方法得財產上不法之利益或使第三人得之者，亦同。
前二項之未遂犯罰之。